臺灣高等法院臺南分院民事判決
109年度上易字第398號
上  訴  人  蔡振榮  
訴訟代理人  何永福律師
複代理人    吳奕麟律師
被上訴人    黃玉桂  

訴訟代理人  王仁聰律師
            田崧甫律師
上列當事人間請求分配表異議之訴事件，上訴人對於中華民國10
9年10月29日臺灣嘉義地方法院109年度訴字第438號第一審判決
提起上訴，本院於110年7月13日言詞辯論終結，判決如下：
    主  文
上訴駁回。
第二審訴訟費用由上訴人負擔。
    事實及理由
一、上訴人主張：臺灣嘉義地方法院(下稱嘉義地院)108 年度司
    執字第40680 號強制執行事件，查封拍賣訴外人即債務人文
    美幸(下稱文美幸)之財產，並於民國109 年3 月1 日製作分
    配表在案。然被上訴人與文美幸並無債權債務關係存在，前
    開分配表將「次序16、黃玉桂、分配金額新台幣(下同)108
    萬3840元、債權原本120萬元」列入參與分配顯有違誤且損
    害上訴人之權利。而如前述分配表所示之債權係被上訴人與
    文美幸通謀虛偽之意思表示，自不存在；若非通謀虛偽之意
    思表，係有違抵押權從屬性原則，亦不得列入分配等語。並
    聲明：  ㈠原判決不利於上訴人部分廢棄。㈡嘉義地院108年
    度司執字第40680號強制執行事件於民國109年3月1日製作之
    分配表，其中次序十六、被上訴人分配金額應再予剔除105
    萬2690元，不得列入分配。(上訴人於原審請求分配金額應
    剔除108萬3840元，原審僅判決被上訴人分配額，於超過105
    萬2690元部分，應予剔除，而駁回上訴人其餘請求。上訴人
    就其敗訴部分提起上訴，被上訴人就其敗訴部分則未上訴，
    是本院僅審酌上訴人上訴部分)
二、被上訴人則抗辯：伊與文美幸人確實於107 年4 月17日成立
    借貸契約，並約定於107年4 月18日匯款。而被上訴人也確
    實於107 年4 月18日匯款105萬2690元予文美幸。至上揭金
    額與抵押權登記所載金額120 萬元不符，乃因被上訴人將借
    款利息前扣。惟就105萬2690元部分，確實為抵押權擔保範
    圍效力所及等語。並聲明：上訴駁回。
三、兩造不爭執事項：
  ㈠被上訴人與文美幸於107年4月17日曾簽立借據，內容略以：
    「茲因週轉需要，向黃玉桂小姐借到120萬元，雙方約定於1
    07年4月18日匯入借款人合作金庫銀行東嘉義分行，借期4個
    月，恐口說無憑，除書立本借據外，另簽發120萬元本票乙
    紙供黃玉桂小姐(即被上訴人）收執」。
  ㈡被上訴人於107年4月18日由星展銀行匯款105萬2690元至文美
    幸合作金庫銀行○○○分行【帳號：0000000000000號】帳戶。
　㈢文美幸於107年4月19日以其所有坐落嘉義市○○○段○○段000地
    號土地及其上0000建號建物(即門牌號碼：嘉義市○○路00號0
    0樓0)設定普通抵押權予被上訴人，擔保債權總金額120萬元
    ，擔保債權種類及範圍為債務人對抵押權人於107年4月17日
    所立金錢借貸契約發生之債務。
  ㈣上訴人於108年9月27日以被上訴人、張廷章與文美幸為被告
    ，另案起訴請求塗銷抵押權登記事件，經臺灣嘉義地方法院
    於109年3月20日以108年度訴字第722號判決：⑴文美幸與被
    上訴人於108年1月9日以嘉義市地政事務所嘉地字第001590
    號所設定之最高限額抵押債權120萬元抵押權設定登記(即原
    起訴主張分配表次序17、第四順位抵押權)，應予撤銷；被
    上訴人應將該抵押權設定塗銷。⑵文美幸與張廷章於108年1
    月17日以嘉義市地政事務所嘉地字第005200號所設定之普通
    抵押債權150萬元抵押權設定登記(即原起訴主張分配表次序
    18、第五順位抵押權)，應予撤銷；張廷章應將該抵押權設
    定塗銷；嗣因當事人不服業經上訴，現繫屬於本院109年度
    上易字第196號審理中。
四、兩造爭執事項：上訴人以下列二項理由請求就嘉義地方法院
    108年度司執字第40680號強制執行事件於109年3月1日製作
    之分配表上，所載「次序16、黃玉桂、分配金額108萬3840
    元、債權原本120萬元」應予剔除，不得列入分配，有無理
    由？
   ㈠被上訴人對文美幸之借款債權，是否為通謀虛偽意思表示而
     不存在？
　 ㈡若否，則被上訴人與文美幸約定於107年4月17日之金錢消費
     借貸契約，是否因尚未交付借款而不成立(107年4月18日才
     交付借款)?107年4月19日所設定之系爭抵押權，有無違反
     抵押權從屬性原則？
五、本院之判斷：
　㈠按第三人主張表意人與相對人通謀而為虛偽意思表示者，因
    通謀虛偽意思表示為權利障礙要件，且屬變態之事實，應由
    第三人負舉證責任。又民事訴訟如係由原告主張權利者，應
    先由原告負舉證之責，若原告先不能舉證，以證實自己主張
    之事實為真實，則被告就其抗辯之事實即令不能舉證，或其
    所舉證據尚有疵累，亦應駁回原告之請求。(最高法院110年
    台上字第385號、100年台上字第415號判決參照）。雖最高
    法院101 年度台上字第904 號判決意旨謂：「強制執行法第
    41條所定分配表異議之訴屬形成之訴，其訴訟標的為對分配
    表之異議權，倘原告係以被告聲明參與分配之債權不存在為
    異議權之理由，其本質上即含有消極確認債權不存在訴訟之
    性質，如被告主張其債權存在，依舉證責任分配法則，自應
    先由主張該債權存在之被告負舉證之責」。然該案之事實係
    原告即債務人單純否認債權人即被告未交付借款，而借款債
    權不存在，所提起之分配表異議之訴，其本質上具有消極確
    認法律關係之訴，應由主張債權存在之被告負舉證責任之情
    形與本件係上訴人主張被上訴人與文美幸通謀虛偽意思表示
    系爭借款債權不存在而提起之分配表異議之訴明顯有別，依
    上開舉證責任分配原則，自應由上訴人負舉證之責。
　㈡上訴人固主張被上訴人與文美幸間就系爭105萬2690元(逾此
    金額業原審駁回，被上訴人未上訴，不在審酌範圍)，係通
    謀而為虛偽意思表示，就此上訴人雖聲請本院調閱文美幸、
    被上訴人之銀行帳戶資料，而經星展商業銀行資訊與營運處
    110年1月20日函、檢附黃玉桂之帳戶明細資料(本院卷第71-
    83頁)、財團法人金融聯合徵信中心110年2月18日函、檢附
    文美幸之授信等資料(本院卷第177-198頁)、合作金庫商業
    銀行東嘉義分行110年3月4日函、檢附文美幸之帳戶明細資
    料(本院卷第203-233頁)，然此均無法證明被上訴人與文美
    幸就系爭借款有通謀虛偽意思表示，上訴人就此既無法未舉
    證以實其說，其此部分之主張自無可採。
　㈢又依被上訴人所提出其與文美幸於107 年4月17日簽立借據明
    載：「茲因週轉需要，向黃玉桂小姐借到120 萬元，雙方約
    定於107 年4 月18日匯入借款人合作金庫銀行東嘉義分行，
    借期4 個月，恐口說無憑，除書立本借據外，另簽發120 萬
    元本票乙紙供黃玉桂小姐收執」等語。且被上訴人於107 年
    4 月18日匯款105萬2690元至文美幸合作金庫銀行東嘉義分
    行【帳號：0000000000000 號】帳戶等情，有借據、星展銀
    行匯款申請書回條在卷可按（見原審卷第189、199頁）。則
    文美幸於107 年4 月17日簽立借據時，即與被上訴人約定，
    由被上訴人將借貸款項於107年4月18日匯入文美幸合作金庫
    銀行東嘉義分行帳戶內。雖消費借貸契約，固屬要物契約，
    而以貸與人金錢之交付為要件，惟並未明確要求金錢交付僅
    能於當事人借貸契約成立當日為之，而是借貸人與貸與人間
    有就借貸意思表示合致，貸與人有金錢之交付即可。而文美
    幸與被上訴人間之消費借貸就金錢交付乙節，業經約明為10
    7年4月18日為交付，而被上訴人也確實於107年4月18日匯款
    105萬2690元予文美幸，故應認文美幸與被上訴人間之確實
    成立105萬2690元之金錢消費借貸關係，已甚明確。
　㈣又按抵押權為擔保物權之一種，於該抵押權擔保期間，須有
    擔保之債權存在，倘擔保債權並未發生，其抵押權即失所附
    麗（最高法院98年度台上字第1265號判決意旨參照）。再按
    抵押權原得由契約當事人訂定以將來可發生之債權為被擔保
    債權，且抵押權係以擔保債權之清償為目的，本於抵押權成
    立之從屬性，應以抵押權實行時，有抵押權擔保之債權存在
    為已足，並不限於抵押權存續期間發生之債權，始為抵押權
    擔保之範圍（最高法院94度台上字第932 號判決意旨參照）
    。
　㈤上訴人雖主張被上訴人於107 年4 月17日並未交付借款，故
    被上訴人與文美幸間消費借貸契約並未生效，而不存在，是
    上開抵押權所擔保107 年4 月17日之特定債權，基於抵押權
    之從屬性，亦失所附麗云云。然查文美幸就其所有坐落嘉義
    市○○○段○○段000 地號土地及其上0000建號建物（即門牌號
    碼嘉義市○○路00號00樓0 ）設定普通抵押權予被上訴人，擔
    保債權總金額120 萬元，設立登記之日期為107年4月19日，
    擔保債權種類及範圍為：「債務人對抵押權人於107年4 月1
    7日所立金錢借貸契約發生之債務」等情，亦有土地登記申
    請書、抵押權設定契約書、土地及建物登記第一類謄本在卷
    可參（見原審卷第54至58頁、第117至125頁）。而如前所述
    ，該借款文美幸與被上訴人間之消費借貸就金錢交付，於書
    面契約中經約明為107年4月18日匯款105萬2690元予文美幸
    ，文美幸與被上訴人間之確有效成立105萬2690元之借款契
    約，而前揭抵押權於107年4月19日登記時，借款債權亦已有
    效成立，更無違成立之從屬性，系爭105萬2690元借款，當
    為該抵押權所擔保之債權，上訴人此部分之主張，曲解抵押
    權之從屬性，實無可取。
六、綜上所述，上訴人請求系爭分配表次序16，被上訴人債權10
    5萬2690元部分，應再予剔除，為無理由，不應准許。從而
    原審所為上訴人敗訴之判決，並無不合。上訴論旨指摘原判
    決不當，求予廢棄改判，為無理由，應駁回其上訴。
七、本件事證已臻明確，兩造其餘之攻擊或防禦方法及所用之證
    據，經本院斟酌後，認為均不足以影響本判決之結果，爰不
    逐一論列，附此敘明。
八、據上論結，本件上訴為無理由，依民事訴訟法第449條第1項
    、第78條，判決如主文。
中　　華　　民　　國　　110 　年　　7 　　月　　27　　日
                  民事第一庭  審判長法  官  丁振昌

                                    法  官  蔡孟珊

                                    法  官  李素靖
上為正本係照原本作成。
不得上訴。　　　　　　　　　　　　　　
中　　華　　民　　國　　110 　年　　7 　　月　　27　　日

                                    書記官  高曉涵